【裁判字號】    94,訴,3032
【裁判日期】    950223
【裁判案由】    廢棄物清理法等
【裁判全文】
臺灣板橋地方法院刑事判決              94年度訴字第3032號
公  訴  人  臺灣板橋地方法院檢察署檢察官
被      告  甲○○
選任辯護人  朱麗真  律師
上列被告因廢棄物清理法案件，經檢察官提起公訴（九十四年度
偵字第八八七三號），本院判決如下：
    主  文
甲○○未依廢棄物清理法規定領有廢棄物清除許可文件，從事廢
棄物清除，處有期徒刑壹年陸月，緩刑伍年。
    事  實
一、甲○○曾因竊盜案件，經臺灣士林地方法院以七十八年度訴
    字第二二三號判決判處有期徒刑六月，緩刑三年確定，緩刑
    期滿未經撤銷，刑之宣告失其效力（不構成累犯）。明知未
    領有事業廢棄物之清除許可文件，不得從事廢棄物之清除，
    竟未領得廢棄物清除許可文件，趁坐落於臺北縣三峽鎮弘道
    里四十之六號地號之土地共有人乙○○委託甲○○整地之際
    ，擅自於民國九十四年五月二十二日十三時三十分許，駕駛
    瑞振交通股份有限公司所有車號ＦＧ－８７０號大貨車，自
    臺北縣土城市某工地，以每趟車資新臺幣（下同）二千元之
    代價，清除一車營建廢棄物，包含廢土、磚塊、石頭、水管
    、鐵管、寶特瓶、紙類便當盒等物，載運至前開乙○○所管
    理之空地旁傾倒，嗣於同日十三時四十五分許，甲○○傾倒
    完畢欲離開現場時，為警員劉清標等人駕駛巡邏車經過而發
    現，並通知臺北縣政府環境保護局人員苗迺潤到場稽查（起
    訴書原載甲○○另涉有竊佔罪嫌部分，經公訴人於蒞庭時減
    縮）而發現。
二、案經臺北縣政府警察局三峽分局報請臺灣板橋地方法院檢察
    署檢察官偵查起訴。
    理  由
一、訊據被告甲○○對於未領得廢棄物之清除許可文件，駕駛瑞
    振交通股份有限公司所有車號ＦＧ－８７０號大貨車，自臺
    北縣土城市某處工地載運一車廢土，其內摻雜磚塊、石頭、
    水管、鐵管等物，於上述時間傾倒於乙○○與他人共有由乙
    ○○管理之上開土地等情供認不諱，惟辯稱廢土、石頭等物
    ，非屬廢棄物，為營建剩餘土石方，且其中水管、鐵管係被
    告傾倒後準備拾起回收賣錢，至於寶特瓶、紙類便當盒則是
    遭風吹至現場，並非被告傾倒；當初地主乙○○委託伊整地
    ，伊打算將傾倒之廢土等物作為整地之用；況且被告主觀上
    並未認定載運之物為廢棄物，不應以廢棄物清理法相繩云云
    。經查：
    (一)證人苗迺潤即臺北縣政府環境保護局稽查人員到庭證稱，
      當時接獲臺北縣政府警察局三峽分局通知，依據員警所指
      稱傾倒位置（即偵查卷第二十九頁）之土堆狀況，而製作
      臺北縣政府環境保護局稽查紀錄，當時土堆上摻雜石頭、
      磚頭、廢土、水管、鐵管、寶特瓶、紙類便當盒等物，寶
      特瓶、紙類便當盒混有廢土，土堆中雖混有可回收再利用
      之物品，但是未做分類處理，伊認為就是屬於營建廢棄物
      等語。訊之被告亦不否認偵查卷第二十九頁、第三十頁照
      片所示之土堆即為伊所傾倒之物，僅否認寶特瓶、紙類便
      當盒非伊所傾倒云云。查，該土堆內之寶特瓶、紙類便當
      盒與廢土相混雜，有證人苗迺潤上開證詞為憑，且觀諸現
      場照片（偵查卷第二十九頁、第三十頁）所示，寶特瓶、
      塑膠杯等物，其上沾黏廢土甚多，而證人到現場稽查之時
      間距離被告為警查獲之時間不過短短數小時，寶特瓶、便
      當盒如果係似被風吹至現場，其上沾黏廢土理應非多，足
      徵被告辯稱之言，並無可信。是本件重點即為被告傾倒之
      土堆混雜廢土、磚塊、石頭、鐵管、水管、寶特瓶、紙類
      便當盒等，是否為一般事業廢棄物即營建廢棄物？
    (二)按廢棄物清理法所稱之廢棄物，分左列二種：一、一般廢
      棄物：垃圾、糞尿、動物屍體或其他非事業機構所產生足
      以污染環境之固體或液體廢棄物；二、事業廢棄物：(一)有
      害事業廢棄物：由事業機構所產生具有毒性、危險性，其
      濃度或數量足以影響人體健康或污染環境之廢棄物。(二)一
      般事業廢棄物：由事業機構所產生有害事業廢棄物以外之
      廢棄物；從事廢棄物清除、處理業務者，應向直轄市、縣
      （市）主管機關或中央主管機關委託之機關申請核發公民
      營廢棄物清除處理機構許可文件後，始得受託清除、處理
      廢棄物業務，廢棄物清理法第二條第一項、第四十一條第
      一項定有明文。又依據內政部八十九年五月十七日台八九
      內營字第八九八三三七三號函頒佈實施之「營建剩餘土石
      方處理方案」，該方案所指營建剩餘土石方之種類，包括
      建築工程、公共工程、建築物拆除工程施工所產生之剩餘
      泥、土、砂、石、磚、瓦、混凝土塊，惟不包括施工所附
      帶產生之金屬類、玻璃碎片、塑膠類、木屑、竹片、紙屑
      、瀝青等廢棄物。另依行政院環境保護署八十七年十一月
      三十日（八七）環署廢字第○○八○四二九號函所稱：建
      築廢棄土、砂石、磚瓦，如依「營建廢棄土處理方案」之
      規範，併於工程剩餘土方辦理，其自產出至使用，均為資
      源利用狀態，故不以廢棄物認定（參見同署八十五年四月
      十八日（八五）環署廢字第一一六六八號函）。是以營建
      剩餘之廢棄土石、磚瓦等物，如依上開規範，可作為資源
      利用者，即不屬於上述廢棄物之範圍。（最高法院九十三
      年度台上字第六一九二號判決要旨可資參照）。惟此有一
      前提要件，即營建剩餘土石方須依「營建剩餘土石方處理
      方案」規定合法處理，始不以廢棄物認定。換言之，按建
      築廢棄物如經分類後，其符合「營建剩餘土石方處理方案
      」規定部分，即可併「剩餘土石方」進入土資場「棄土場
      」清理，其餘有用資源如廢鐵、廢鋁、廢塑膠、廢木材、
      廢紙、廢瀝青、廢玻璃等可回收再利用廢棄物及其他廢棄
      物，均應依廢棄物清理法相關規定清理或再利用，倘若未
      依其規定辦理而隨意棄置致污染環境者，仍為廢棄物清理
      法之行為，業據行政院環境保護署九十年十一月一日九十
      環署廢字第００六六四五五號函釋在案，且與證人苗迺潤
      證稱「被告傾倒之土堆內容摻雜可回收再利用之資源，然
      未經分類即為堆放，應屬營建廢棄物」之證詞相符。從而
      ，被告未依法清除前開水管、鐵管、寶特瓶、紙類便當盒
      廢棄物，其所清除者仍應視為廢棄物清理法所稱之廢棄物
      。
    (三)被告對於傾倒之物品包括廢土、磚塊、石頭、水管、鐵管
      等物，知之甚詳，對於廢棄物清理法第四十六條第一項第
      四款規定構成要件行為，明知且有意為之，主觀上確有故
      意無訛。被告雖辯稱其不知廢棄物清理法之廢棄物定義，
      欠缺違法性之認識云云。惟按不得因不知法律而免除刑事
      責任。但按其情節，得減輕其刑；如自信其行為為法律所
      許可而有正當理由者，得免除其刑，刑法第十六條定有明
      文。究有無該條所定情形而合於得免除其刑者，係以行為
      人欠缺違法性之認識，即以無違法性之認識為前提，且其
      自信在客觀上有正當理由，即依一般觀念，通常人不免有
      此誤認而信為正當，亦即其欠缺違法性認識已達於不可避
      免之程度者，始足當之，如其欠缺未達於此程度，其可非
      難性係低於通常，則僅得減輕其刑（最高法院八十八年度
      第五六五八號判決參照），被告並未提出其憑信本件傾倒
      物非為廢棄物之客觀理由，僅空口辯稱其欠缺違法性之認
      識，且本院審酌其犯罪情節，認為通常人亦不會誤信其行
      為為正當。被告前開所辯，實不可採。
    (四)此外，復有證人劉清標於偵查中證詞（被告以外之人，在
      偵查中向檢察官之陳述，無顯不可信情形，並經被告及辯
      護人同意作為證據，有證據能力）、乙○○於本院審理中
      證詞、現場照片十二張、土地登記謄本一份在卷可按。被
      告犯行洵堪認定，應依法論科。
二、按從事廢棄物清除、處理業務者，應向直轄市、縣 (市)主
    管機關或中央主管機關委託之機關申請核發公民營廢棄物清
    除處理機構許可文件後，始得受託清除、處理廢棄物業務。
    廢棄物清理法第四十一條第一項前段定有明文。復按「事業
    廢棄物貯存清除處理方法及設施標準」第二條第一款至第三
    款規定，「貯存」係指事業廢棄物於清除、處理前，放置於
    特定地點或貯存容器、設施內之行為；「清除」係指事業廢
    棄物之收集、運輸行為；而「處理」係指：中間處理：指
    事業廢棄物在最終處理前，以物理、化學、生物、熱處理或
    其他處理方法，改變其物理、化學、生物特性或成分，達成
    分離、減積、去毒、固化或安定之行為；最終處理：指衛
    生掩埋、封閉掩埋、安定掩埋或海洋棄置事業廢棄物之行為
    ；再利用：指事業機構產生之事業廢棄物自行、販賣、轉
    讓或委託做為原料、材料、燃料、填土或其他經中央主管機
    關及目的事業主管機關認定之用途行為，並應符合本標準規
    定者而言。核被告甲○○所為係犯廢棄物清理法第四十六條
    第一項第四款未依第四十一條第一項規定領有廢棄物清除許
    可文件，從事廢棄物清除罪。爰審酌被告素行、犯罪動機、
    手段、傾倒一車廢棄物、造成環境污染及犯後猶否認犯行等
    一切情狀，量處如主文所示之刑，以示懲戒。被告曾因竊盜
    案件，經臺灣士林地方法院以七十八年度訴字第二二三號判
    決判處有期徒刑六月，緩刑三年確定，緩刑期滿未經撤銷，
    刑之宣告失其效力，被告因一時失慮，偶罹刑典，經此刑之
    宣告後，應知警惕而無再犯之虞，本院因認暫不執行其刑為
    當，予以宣告緩刑五年，用啟自新。
據上論斷，應依刑事訴訟法第二百九十九條第一項前段，廢棄物
清理法第四十六條第一項第四款，刑法第十一條前段、第七十四
條第一款，判決如主文。
本案經檢察官朱立豪到庭執行職務。
中    華    民    國    95    年    2     月    23    日
                  刑事第十七庭審判長法  官  張江澤
                                    法  官  王綽光
                                    法  官  絲鈺雲
以上正本證明與原本無異
如不服本判決應於送達後10日內向本院提出上訴狀
                                    書記官  蔡美如
中    華    民    國    95    年    2     月    27    日
附錄本案論罪科刑法條全文：
有下列情形之一者，處一年以上五年以下有期徒刑，得併科新臺
幣三百萬
元以下罰金：
一  任意棄置有害事業廢棄物。
二  事業負責人或相關人員未依本法規定之方式貯存、清除、處
    理或再利用廢棄物，致污染環境。
三  未經主管機關許可，提供土地回填、堆置廢棄物。
四  未依第四十一條第一項規定領有廢棄物清除、處理許可文件
    ，從事廢棄物貯存、清除、處理，或未依廢棄物清除、處理
    許可文件內容貯存、清除、處理廢棄物。
五  執行機關之人員委託未取得許可文件之業者，清除、處理一
    般廢棄物者；或明知受託人非法清除、處理而仍委託。
六  公民營廢棄物處理機構負責人或相關人員、或執行機關之人
    員未處理廢棄物，開具虛偽證明。
無許可文件，以經營廢棄物清除、處理為常業者，處三年以上十
年以下有期徒刑，得併科新臺幣九百萬元以下罰金。


司法院資訊處製作；財團法人民間司法改革基金會備份。
